臺灣花蓮地方法院民事簡易判決
111年度花簡字第225號
原      告  温麗娟  

訴訟代理人  賴淳良律師（法扶律師）
被      告  許瑞祥  
訴訟代理人  雷皓明律師
上列當事人間請求確認本票債權不存在事件，本院於民國111年1
1月15日言詞辯論終結，判決如下：
    主    文
確認被告持有原告於民國110年9月22日所簽發，票面金額新臺幣
308,000元之本票債權，於超過新臺幣142,000元之部分不存在。
原告其餘之訴駁回。
訴訟費用由被告負擔。
    事實及理由
壹、程序事項
　　按確認法律關係之訴者，非原告有即受確認判決之法律上利
    益者，不得提起之，民事訴訟法第247條第1項前段定有明文
    。又所謂即受確認判決之法律上利益，係指法律關係之存否
    不明確，原告主觀上認其在法律上之地位有不安之狀態存在
    ，且此種不安之狀態，能以確認判決將之除去者而言（最高
    法院52年台上字第1240號判決要旨參照）。查原告主張被告
    持有如附表一所示之本票1紙（下稱系爭本票）及本院111年
    度司票字第65號民事裁定，是系爭本票既由被告持有且已對
    原告行使票據權利，而原告否認該本票上債權，兩造就系爭
    本票債權存在與否已發生爭執，原告在私法上之地位將有受
    侵害之危險，則原告提起本件確認本票債權不存在之訴，即
    有確認之法律上利益，應予准許。
貳、實體事項
一、原告主張：原告前向被告借款新臺幣（下同）200,000元，
    兩造約定借款期間自民國110年9月22日起至同年月7日，利
    息每月1.5%，每月須還款本金7,000元、利息3,000元，然被
    告以預扣3期本金及利息為由，實際上僅交付原告170,000元
    （下稱系爭借款）。原告已陸續清償借款，還款金額達42,0
    00元，其中本金為28,000元，利息為14,000元，剩下未清償
    之本金應為142,000元，原告已給付之利息合計為6.5個月，
    則自110年9月起算，遲延利息部分應自111年4月起算，原告
    雖簽立面額308,000元之本票，但目前本金僅剩餘142,000元
    ，超過部分之票據債權不存在，而利息部分依照本金170,00
    0元計算，每月為2,130元，爰依法提起本件訴訟。並聲明：
    確認系爭本票本金部分超過142,000元及利息自111年4月起
    ，超過2,130元之部分不存在。
二、被告則以：原告向被告借款200,000元，借款契約亦明確記
    載交付200,000元，兩造約定借款期間自110年9月22日至112
    年11月10日，利息每月1.5%，每月10日前須還款本金7,000
    元、利息3,000元，如原告未遵期還款，所有本金及利息均
    視為到期，原告並應負擔被告為行使權利所生之費用（包含
    但不限於律師費、訴訟費及強制執行費用），而原告自第一
    期還款即遲延至110年10月14日給付，依借款契約之約定，
    本金及利息共計268,384元均已於110年10月11日到期，被告
    為行使權利已支出律師費用99,000元，原告尚積欠被告325,
    384元，已超過系爭本票面額等語，資以抗辯。並聲明：原
    告之訴駁回。
三、本院之判斷：
　㈠原告主張其於110年9月22日向被告借款200,000元，約定於11
    2年11月10日清償借款，利息以每月1.5%計算，原告每月10
    日前須還款本金7,000元、利息3,000元，兩造並簽立借款契
    約，原告於同日簽發系爭本票，被告持系爭本票向本院聲請
    強制執行，經本院以111年度司票字第65號准予強制執行，
    原告另已清償42,000元等情，有系爭本票、借款契約、匯款
    單據等件在卷可稽，並經本院依職權調閱系爭本票裁定卷宗
    核閱無訛，且為兩造所不爭執，堪信為真實。
　㈡系爭本票擔保之借款金額為何？
　　⒈票據行為，為不要因行為，執票人不負證明關於給付之原
      如票據債務人依票據法第13條規定主張其與執票人間有抗
      辯事由存在時，原則上仍應由票據債務人負舉證責任，以
      貫徹票據無因性之本質，與維護票據之流通性（最高法院
      102年度台上字第466號判決意旨參照)。又稱消費借貸者
      ，於當事人間必本於借貸之意思合致，而有移轉金錢或其
      他代替物之所有權於他方之行為，始得當之，民法第474
      條第1項定有明文。故自貸與金額中預扣利息，該部分既
      未實際交付借用人，不能認為貸與本金之一部，故利息先
      扣之消費借貸，其貸與之本金應以利息預扣後實際交付借
      用人之金額為準（最高法院110年度台上字第2210號判決
      意旨參照）。
　　⒉原告主張系爭本票票面金額雖為308,000元，但僅向被告借
      款200,000元，且扣除預繳3期本金及利息即30,000元後，
      僅收到本金185,200元等語，被告則辯稱兩造借貸金額為2
      00,000元，被告已當場交付原告200,000元，且原告未按
      期清償，累積債務已超過308,000元等語。而依上開說明
      ，被告為貸與人，應就其已實際交付原告200,000元一節
      負舉證之責。被告於本院審理時均未提出有交付20萬元予
      原告之佐證，而借款契約形式上觀之，除原告簽名的欄位
      以外，均為電腦繕打且無更改，依民間借貸之習慣，持票
      為抵押借款，通常須預扣利息，因此未能借貸到如票面所
      示金額之全額，在原告需錢孔急之情況下，是否有能力與
      被告磋商實際的借款條文，實有疑問，即無法僅憑借款契
      約上記載「如數交付乙方（即原告）親收點訖」認為被告
      確實有交付200,000元給原告，原告主張其僅有實拿170,0
      00元一節，堪認為真正。此外，金錢借貸契約屬要物契約
      ，故利息先扣之金錢借貸，其貸與之本金額應以利息預扣
      後實際交付借用人之金額為準，該預扣利息部分，既未實
      際交付借用人，自不成立金錢借貸。是有關被告預扣3期
      本金及利息30,000元部分，及被告主張借款已全部到期而
      發生之利息，均難謂有借款之實際交付，故此部分兩造間
      應無成立消費借貸契約。從而，兩造間成立金額為170,00
      0元（計算式：200,000－30,000＝170,000）之消費借貸契
      約，系爭本票所擔保之借款金額亦應為170,000元。
　　⒊被告另主張其得依借貸契約第5條之約定，因原告未按期清
      償借款，應給付被告委任律師及強制執行程序之費用共計
      99,000元等語，並提出喆律法律事務所律師酬金與文件收
      據佐證。然按法律行為，有背於公共秩序或善良風俗者，
      無效；法律行為之一部分無效者，全部皆為無效。但除去
      該部分亦可成立者，則其他部分，仍為有效；民法第72條
      、第111條分別定有明文。查本件兩造於借貸契約第5條雖
      約定：乙方（即原告）如未遵期返還本金及利息或未為完
      全給付，...應負擔甲方（即被告）因此所受之全部損害
      吉行使權利所生之一切費用（包含但不限於律師費、訴訟
      費及強制執行費用）等相關費用等語（本院卷第21頁），
      然系爭借款契約之簽訂，原告係為取得借款，不得不接受
      被告所訂契約內容，且於被告已謀取高利情況下，再為上
      開第5條之約定，顯然背於公共秩序及善良風俗，應屬無
      效，故被告據以請求原告給付被告委任律師向原告提起訴
      訟及強制執行程序之費用共計99,000元，自難准許，且被
      告此部分未曾交付給原告，實無法算入原告借款之範圍。
　　⒋按清償人所提出之給付，應先抵充費用，次充利息，次充
      原本，民法第323條前段定有明文。又所謂應先抵充之利
      息，係僅指未超過法定利率限制之利息而言，至超過法定
      利率限制之利息，自難謂包括在內，亦不得執該規定，謂
      債務人就其約定超過法定利率限制之利息，已為任意給付
      。（最高法院108年度台上字第585號裁判意旨供參）。再
      110年1月20日修正公布之民法第205條固規定：「約定利
      率，超過週年百分之16者，超過部分之約定，無效」，並
      自110年7月20日起施行。即被告對於兩造約定利率超過年
      息16%者，對於超過部分之利息，無請求權。查兩造就系
      爭借款所約定之利息為每月1.5%（即年息18%），已逾民
      法第205條最高利率即年息16%之限制（兩造簽約時，民法
      已於110年7月19日修正），被告未能提出證據證明原告任
      意給付之意思，是依前述規定，原告所為上開之清償金額
      ，應先抵充未超過年息16%之利息，後方能充原本，揆諸
      上開說明，原告每次還款金額應先抵充利息，再抵充原本
      （本金），故原告還款至111年2月止，尚積欠被告本金13
      8,246元未清償完畢（詳如附表二所示），然原告僅請求
      確認系爭本票債權於超過142,000之部分不存在，是本院
      無法逾越原告之請求，僅能確認原告此部分主張為有理由
      。
　　⒌至原告雖請求確認系爭本票利息自111年4月起算，每月超
      過2,130元之部分不存在，然系爭借款隨著原告清償本金
      後，利息亦隨之變動，以目前僅餘本金138,246元而言，
      法定利率最高僅為年息16%，即每月利息為1,843元（計算
      式：138,246×16%÷12＝1,843），已低於原告請求確認利息
      債權之範圍，如原告清償更多本金，利息只會更低，是原
      告此部分請求尚無實益，應予駁回。
五、綜上所述，原告請求確認被告持有系爭本票債權，超過142,
    000之部分不存在，為有理由，應予准許，超過此範圍之請
    求則不應准許。
六、本件事證已臻明確，兩造其餘攻擊防禦方法及所提證據，經
    審酌均於判決結果無影響，爰不予逐一論駁，併此敘明。
七、本判決雖適用簡易訴訟程序所為被告敗訴判決，但性質不適
    依民事訴訟法第389條第1項規定職權宣告假執行。
八、訴訟費用負擔之依據：民事訴訟法第79條（雖主文顯示為一
    部勝敗，但原告敗訴部分僅有請求確認利息之部分，就請求
    確認系爭本票本金部分皆勝訴，故本院認仍宜由被告負擔訴
    訟費用）。
中　　華　　民　　國　　111 　年　　11　　月　　30　　日
                  花蓮簡易庭　法　官　邱韻如
以上正本係照原本作成。
如不服本判決，應於送達後20日內，向本院提出上訴狀並表明上
訴理由，如於本判決宣示後送達前提起上訴者，應於判決送達後
20日內補提上訴理由書（須按他造當事人之人數附繕本）。
如委任律師提起上訴者，應一併繳納上訴審裁判費。
中　　華　　民　　國　　111 　年　　11　　月　　30　　日
                              書記官  張芝瑜
【附表一】　　　　　　　　　　　　　　
發票人 發票日 到期日 利息起算日 金額(新臺幣) 温麗娟 110年9月22日 無 110年9月22日 308,000元 
附表二（新臺幣，元以下四捨五入）：　　　　
期數 還款日期 本金  利息（年息16％計算） 清償金額  抵充本金  還款後本金餘額  1 110年10月 170,000 2,267 12,000 9,733 160,267 2 110年11月 160,267 2,137 10,000 7,863 152,404 3 110年12月 152,404 2,032 10,000 7,968 144,436 4 111年1月 144,436 1,926 5,000 3,074 141,361 5 111年2月 141,361 1,885 5,000 3,115 138,246      餘額 138,246